臺灣屏東地方法院民事裁定　　　　　　　100年度事聲字第3號
異　議　人　財團法人法律扶助基金會
法定代理人　吳景芳
代　理　人　賴昌榮
相　對　人　高忠原
上列當事人間聲請確定訴訟費用額事件，異議人對於本院司法事
務官民國99年12月29日所為處分（99年度司聲字第249 號）聲明
異議，本院裁定如下：
    主    文
異議駁回。
    理    由
一、按當事人對於司法事務官處理事件所為之終局處分，得於處
    分送達後10日之不變期間內，以書狀向司法事務官提出異議
    。司法事務官認前項異議有理由時，應另為適當之處分；認
    異議為無理由者，應送請法院裁定之。法院認第一項之異議
    為有理由時，應為適當之裁定；認異議為無理由者，應以裁
    定駁回之。前項裁定，應敘明理由，並送達於當事人。民事
    訴訟法第240 條之4 定有明文。查本院99年度司聲字第249
    號之確定訴訟費用額事件，本院司法事務官於99年12月29日
    裁定駁回異議人之聲請，並於100 年1 月10日送達異議人，
    此有該裁定及送達證書各1 份在卷可稽，嗣異議人於100 年
    1 月18日聲明異議，亦有異議狀在卷可按，未逾前開10日法
    定不變期間，本件聲請程序核無不合。
二、原聲請意旨略以：受扶助人陳古滿妹、古采鑫、陳文平及古
    智仁與相對人高忠原間因侵權行為損害賠償事件，業經本院
    96年度訴字第387 號判決確定，其訴訟費用應由相對人負擔
    百分之13。因受扶助人陳古滿妹、古采鑫、陳文平及古智仁
    曾由異議人依法律扶助法第19條之規定准予扶助，並指派扶
    助律師擔任訴訟代理人，異議人因上開法律扶助事件所支出
    之律師酬金新臺幣（下同）3 萬元，依法律扶助法第35條之
    規定得向相對人請求應負擔之百分之13即3,900 元，為此聲
    請確定訴訟費用額等語。
三、原裁定意旨則以：依民事訴訟法第77條之25規定，須法院或
    審判長依法律規定為當事人選任律師為特別代理人或訴訟代
    理人及第三審律師之酬金，始得列為訴訟費用之一部。而我
    國第一、二審民事訴訟非採用律師訴訟主義，當事人所支出
    之律師費用，自不在訴訟費用之內。且法律扶助法第35條第
    1 項雖規定，分會就扶助事件所支出之酬金及必要費用，視
    為訴訟費用之一部，惟其立法理由乃為簡化基金會求償之程
    序，而將受扶助人依法或裁判得向對造請求之訴訟費用，於
    受扶助範圍內，移轉至異議人。異議人之訴訟費用請求權既
    係受讓自受扶助人，其權利範圍自不得超過受扶助人自行請
    求確定訴訟費用額之範圍。又法律扶助所支出之律師酬金係
    比照訴訟救助及第三審情形而將之列為訴訟費用之一部，自
    應同受民事訴訟法第110 條第1 項第3 款、第46 6條之2 、
    第466 條之3 規定之拘束，亦即於法律扶助情形，仍須法院
    或審判長依法律規定為當事人選任律師為特別代理人或訴訟
    代理人及第三審律師酬金始得列為訴訟費用之一部。從而，
    駁回異議人所主張之律師酬金應列為訴訟費用之請求。
四、異議理由以：(1)法律扶助法第35條立法理由所稱之「依法或
    裁判」，尚非專指依民事訴訟法；且民事訴訟法就律師費用
    得否做為訴訟費用之一部雖有規定，但未明文排除其他法律
    就此項費用之特別規定，而法律扶助法與民事訴訟法同屬法
    律位階，並無民事訴訟法應優先適用之情事，反而就法律扶
    助而言，法律扶助法第35條規定為民事訴訟法之特別規定。
    (2)司法院院字第205 號解釋，律師費用原則上雖不在訴訟費
    用之內，然如為伸張權益或防禦所必要者，亦屬訴訟費用之
    一種。本件受扶助人向異議人申請法律扶助，符合法律扶助
    之條件，屬無資力之弱勢者，且智識程度不高，如無律師之
    協助，無法順利實施訴訟權能，故異議人給予陳古滿妹等四
    人法律扶助所支出之律師費用，為伸張及防禦權利所必要，
    應屬訴訟費用之一種，得令相對人賠償。為此狀請鈞院明察
    ，廢棄原裁定等語。
五、按法律扶助法第35條第1 項固規定「分會就扶助事件所支出
    之酬金及必要費用，視為訴訟費用之一部」，惟其立法理由
    謂「受扶助人既係透過基金會之協助而進行訴訟，則其依法
    或裁判得向對造請求之訴訟費用者，當無平白受領之理，且
    為簡化基金會求償之程序，爰參酌民事訴訟法第114 條之精
    神，就分會為提供法律扶助所支出之酬金及必要費用，明定
    視為訴訟費用之一部，並於第2 項及第3 項規定，得向負擔
    訴訟費用之他造請求返還」。另參酌提案說明第1 項亦記載
    ，受扶助人既係透過基金會之協助而進行訴訟，爰於第1 項
    規定其依法或裁判得向對造請求訴訟費用者，於受扶助範圍
    內，訴訟費用請求權應移轉至基金會。觀諸前開立法理由及
    提案說明，可知法律扶助法第35條之立法原意係將受扶助人
    原得請求對造負擔之訴訟費用，於受扶助範圍內，將之移轉
    至法律扶助基金會。是以，異議人之訴訟費用請求權既係受
    讓自受扶助人，其權利範圍自不得逾受扶助人自行請求確定
    訴訟費用額之範圍。次按我國非採強制律師代理制度，故限
    於法院或審判長依法律規定，為當事人選任律師為特別代理
    人或訴訟代理人、及第三審之律師酬金，始得列為訴訟費用
    之一部，第一、二審之一般律師酬金，並不在訴訟費用範圍
    內，此觀諸民事訴訟法第77條之25條、第466 條之3 第1 項
    、第110 條第1 項第3 款、第2 項之規定自明（最高法院99
    年度台抗字第287 號、99年度台抗字第837 號、99年度台抗
    字第992 號裁定參照），故於法律扶助情形，異議人之訴訟
    費用請求權既係受讓自受扶助人，仍應受前開條文相同限制
    。
六、復按，異議人雖引用司法院院字第205 號解釋，謂我國第一
    、二審民事訴訟非採用律師訴訟主義，當事人所支出之律師
    費用，自不在訴訟費用之內；至當事人確有不能自為訴訟行
    為，必須委任人代理之情形所支出之代理人費用，如可認為
    伸張權利或防禦上所必要者，應屬訴訟費用。然法律扶助法
    與民事訴訟法之「訴訟救助」，均係為無資力者提供必要之
    扶助，然受訴訟救助人經法院裁定准許訴訟救助者，法院並
    不當然為其選任律師代理訴訟，須限於民事訴法第110條第
    1 項第3 款法院依法律規定為受訴訟救助人選任律師代理訴
    訟時，始可於訴訟終結後，依同法第114 條規定向應負擔訴
    訟費用之當事人徵收之。據此，法律扶助所支出之律師酬金
    ，在不採律師強制代理之我國，非當然可列為訴訟費用。況
    法律扶助法制訂之目的，係國家為履行責任而提供資金及法
    律扶助制度給予須扶助之人，已由國家編列預算支應，其立
    法目的並非在加重應負擔訴訟費用之他造的負擔，若謂就法
    律扶助事件所支出之酬金及必要費用可視為訴訟費用，法律
    扶助基金會可請求他造返還酬金，則他造當事人應否負擔律
    師酬金之訴訟費用取決於對造是否申請法律扶助，顯有違公
    平原則，應非法律扶助法第35條規定之立法意旨。故異議意
    旨稱其支出之律師酬金，應屬訴訟費用之一種，自非確論。
七、據上論結，本件異議人主張其為受扶助人陳古滿妹等四人與
    相對人高忠原間侵權行為損害賠償事件，支出第一審律師酬
    金3 萬元，固據其提出審查表4 紙、准予扶助之審查決定通
    知書1 紙、臺灣屏東地方法院96年度訴字第387 號民事判決
    及確定證明書、預付酬金領款單、結案酬金領款單等件影本
    為證，然該律師並非法院或審判長依法為受扶助人所選任之
    特別代理人或訴訟代理人，揆諸前揭規定及說明，尚難認律
    師酬金得列為訴訟費用之一部。從而異議人據此聲請確定訴
    訟費用額，於法即有未合。原司法事務官裁定駁回其聲請，
    並無違誤。異議意旨指摘原裁定不當，求予廢棄，為無理由
    ，應予駁回。
八、依民事訴訟法第240 條之4 第3 項後段，裁定如主文。
中    華    民    國    100     年    2   月    24    日
                  民事第一庭     法  官  胡晏彰
正本係照原本作成。
如不服本裁定應於送達後10日內向本院提出抗告狀，並繳納抗告
費新臺幣一千元。
中    華    民    國   100    年    2     月    24    日
                                 書記官  郭松菊